臺灣高等法院高雄分院民事判決　　　　110年度上易字第228號
上　訴　人　葉婉君　
訴訟代理人　吳澄潔律師
複代理人　　張錦昌律師
被上訴人　　林惠娟　
訴訟代理人　邱國鐘　
被上訴人　　王子建（即王昭堂之承受訴訟人）　　

訴訟代理人　黃代美　
被上訴人　　陳惠珍　
上列當事人間請求拆屋還地事件，上訴人對於中華民國103 年4
月30日臺灣屏東地方法院102 年度訴字第545 號第一審判決提起
上訴，本院於110 年10月6 日言詞辯論終結，判決如下：
    主  文
原判決廢棄，發回臺灣屏東地方法院。
    事實及理由
一、按當事人死亡者，訴訟程序在繼承人承受訴訟以前當然停止
    ，民事訴訟法第168 條定有明文。又第168 條至172 條及前
    條所定之承受訴訟人，得為承受時，應即為承受之聲明，同
    法第175 條第1 項亦定有明文。查，被上訴人王昭堂已於民
    國103 年8 月5 日死亡，其所有如後述系爭土地之應有部分
    ，經其繼承人協議由王子建（原名王駿嘉）繼承，有王昭堂
    除戶戶籍謄本、王子建個人資料查詢結果、土地查詢資料可
    憑（本院卷第237 至246 頁），今據王子建具狀聲明承受訴
    訟，合於上開規定，應予准許。
二、被上訴人主張：坐落屏東縣○○○○○段0000000 地號土地
    ，為被上訴人與原審被告李春花等共有人共有，應有部分各
    十分之一。嗣李春花於102 年12月間將其所有系爭土地應有
    部分賣予上訴人葉婉君，上訴人未經全體共有人同意，即在
    系爭共有土地上興建如原審判決附圖（下稱附圖）編號⑴之
    鋼架鐵皮屋頂之建物（下稱系爭建物），占用土地面積33平
    方公尺（下稱系爭土地），上訴人行為已侵害被上訴人等共
    有人之共有權利，依民法第767 條規定起訴等語。聲明：上
    訴人應將屏東縣○○○○○段0000000 地號土地上如附圖編
    號⑴之鋼架鐵皮屋予以拆除，並將占用之土地返還予被上訴
    人及其他共有人（被上訴人就原審駁回其等對李春花之訴部
    分，未據上訴，不予贅述）。
三、上訴人則辯以：原審未對其合法送達言詞辯論期日通知書，
    即依被上訴人聲請，對其一造辯論而為判決，訴訟程序有重
    大違誤，況系爭土地是向李春花購買，不知道李春花與被上
    訴人間有糾紛，願與被上訴人調解等語。
四、原審為上訴人敗訴判決，上訴人不服，提起上訴，上訴聲明
    ：㈠原判決不利於上訴人部分廢棄。㈡發回原審法院。㈢如
    認不宜發回，請求駁回被上訴人於第一審之訴。被上訴人聲
    明：上訴駁回。
五、被上訴人主張兩造與李春花及其他共有人共有系爭土地，應
    有部分各十分之一，李春花於102 年12月間將其應有部分十
    分之一出售予上訴人等情，已據被上訴人提出系爭土地異動
    前後之登記謄本為證（原審卷第35至37頁、第56頁），且為
    上訴人所不爭，堪信為真。至被上訴人主張上訴人未經全體
    共有人同意，即在系爭土地興建如附圖編號⑴之系爭建物等
    事實，則為上訴人以前開情詞置辯，是本件爭點為：㈠原審
    准被上訴人聲請而為一造辯論，訴訟程序是否有重大瑕疵，
    而應予發回原審法院？㈡如不宜發回，被上訴人依民法第76
    7 條第1 項前段、中段規定，請求上訴人應將系爭地上物拆
    除，將占用土地返還予全體共有人，是否有理由？分述如下
    。
六、本院論斷：
    原審准被上訴人聲請而為一造辯論，訴訟程序是否有重大瑕
    疵，而應發回原審法院？
  1.按言詞辯論期日，當事人之一造未到場者，得依到場當事人
    之聲請，由其一造辯論而為判決；惟不到場之當事人未於相
    當時期受合法通知者，法院應駁回到場當事人之聲請，民事
    訴訟法第385 條第1 項、第386 條第1 款分別定有明文。準
    此，不到場之當事人如未受合法通知，法院准他造聲請而為
    一造辯論，其訴訟程序即有違誤。
  2.經查：被上訴人於原審起訴時並未以上訴人為被告，有起訴
    狀可證（原審卷11至13頁），嗣上訴人因間接知悉本件訴訟
    ，而以李春花所有屏東市○○路000 巷0 號建物增建部分（
    意指含原建物）已出售予上訴人，房地並經辦理移轉登記等
    語，於103 年1 月15日主動向原審法院具狀聲請承當訴訟，
    並記載住址為屏東市○○路00號，有聲請狀及土地、建物登
    記謄本可憑（原審卷第148 至152 頁）。原審法院收狀後曾
    以聲請人名義依該址對上訴人送達103 年1 月24日言詞辯論
    通知書，上訴人則於同年月22日以傳真表明因個人及家庭因
    素不克到庭，向原審法院請假而未到庭。原審法院再依該址
    仍以聲請人名義對上訴人送達103 年2 月21日言詞辯論通知
    書（下稱2 月21日期日），即原審法院迄未對上訴人承當訴
    訟之聲請為准駁。惟因上訴人未到場，被上訴人改追加上訴
    人為被告，並由原審法院以追加被告對上訴人送達103 年4
    月2 日言詞辯論通知書（下稱4 月2 日期日）及2 月21日期
    日筆錄，上訴人仍未到場，原審法院依被上訴人聲請，准由
    其一造辯論而為判決等情，業經本院查明原卷無誤，亦即本
    件原審前後開庭4 次，上訴人均未到場。
  3.按對自然人送達，應對應受送達人之住居所行之；送達於住
    、居所，不獲會晤應受送達人者，得將文書付與有辨別事理
    能力之同居人或受僱人，民事訴訟法第136 條第1 項本文、
    第137 條第1 項定有明文。另不能依前二條規定送達者，得
    將文書寄存於送達地之自治或警察機關，並作送達通知書兩
    份，一份黏貼於應受送達處所之住、居所門首，另一份置於
    該送達處所信箱或其他適當位置以為送達；寄存送達，自寄
    存之日起，經10日發生效力，復為同法第138 條定明。依上
    開規定，寄存送達須不能於應受送達人之住居所，對應受送
    達人或其有辨別事理能力之同居人或受僱人為送達，始得為
    之。再者所謂住所，依民法第20條第1 項之規定，依一定事
    實足認有久住之意思，住於一定之地域者，即為設定其住所
    於該地，即我國民法關於住所之設定，兼採主觀主義及客觀
    主義，必須主觀上有久住一定地域之意思，客觀上有住於一
    定地域之事實，該一定地域始為住所，故住所不以登記為要
    件，而戶籍登記之處所，雖得用以推定住所之依據，惟倘有
    客觀之事證，足認當事人並無久住該原登記之戶籍地址，或
    已變更其他地域為其住所者，即不得僅憑原戶籍登記，逕認
    為其住所。至所謂居所，係指非以久住之意思，因特定目的
    而居住於該處。
  4.經查：
  ⑴上訴人雖於103 年1 月15日具狀向原審法院聲請承當訴訟，
    然其已於同年月15日將戶籍地遷至同市○○路000 巷0 號，
    有戶籍謄本可考（本院卷第17頁），參以財政部國有財產署
    南區分署屏東辦事處對上訴人寄發之土地使用補償費繳納通
    知書、屏東縣政府稅務局103 年核發之稅額繳款書、台灣自
    來水公司104 年1 月起至107 年1 月水費通知及收據、台灣
    電力公司103 年6 月起至106 年12月之對上訴人寄發之電費
    繳費通知書等文件，均非對屏東市○○路00號而係對同路32
    2 巷7 號寄送，且原審法院103 年1 月24日、2 月21日、4
    月2 日言詞辯論通知書及判決正本，均對屏東市○○路00號
    送達，且均以未獲會晤本人、或其同居人、或受僱人，而採
    寄存送達方式將各該通知書寄存於屏東縣屏東分局民生派出
    所，亦有各該送達證書可考（原審卷153-1 、159 、164 、
    184 頁）。並本件起訴時，上訴人並非被告，而係於聽聞該
    訴訟後，為保障自己權益主動聲請承當訴訟，並就實體法律
    關係抗辯（非無權占用），如其知悉法院上開送達，衡情當
    不致主張權利於前，卻就法院送達之文件置之不理，既未到
    場，且收受不利判決後，亦未提起上訴等情，認上訴人主張
    其因小孩學籍問題而將戶籍遷至屏東市○○路00號為可信。
    此由被上訴人於本院言詞辯論期日，亦自承上訴人戶籍在勝
    利路11號，他住在勝利路322 巷7 號等語相符（本院卷第28
    6 頁），即不足憑認上訴人有以戶籍地久住之意思與事實，
    該址非其住所，可以認定。
  ⑵又上開寄存於民生派出所之法院文件，因已逾司法文書3 年
    保存期限，103 年司法文書登記簿業經銷毀，亦經屏東分局
    陳報（本院卷第307 頁），致無從查究是否有人前往領取該
    等文件，上訴人是否間接經由該等人轉交各該開庭通知書而
    係自己遲誤期日。
  ⑶綜上，本件既無證據證明上訴人係以久住之意思，而設定住
    所於屏東市○○路00號，且僅為子女學籍而遷移戶籍至屏東
    市○○路00號，而無居住之事實，亦非居所，原審法院卻對
    上開地址送達上訴人之開庭通知書，自不能認上訴人已受合
    法通知。
  5.按第一審之訴訟程序有重大之瑕疵者，第二審法院得廢棄原
    判決，而將該事件發回原法院，但以因維持審級制度認為必
    要時為限，民事訴訟法第451 條第1 項定有明文。依上開說
    明，原審本應駁回被上訴人一造辯論之聲請，卻准其所請，
    而為一造辯論，且本件為二審確定事件，上訴人因上開不合
    法之送達，致未曾於前審出庭盡其防禦能事，顯損及其審級
    利益，訴訟程序自有重大瑕疵，上訴人求予廢棄原判決，發
    回原審法院，為有理由，應予准許。本件判決既經本院認定
    判決正本等送達不合法，案件尚未確定，書記官核發確定證
    明書即有未合，宜於發回後依法撤銷上開判決確定處分，使
    名實相符；另本件其餘實體攻防，無贅述必要。
七、綜上所述，本件訴訟程序有重大瑕疵，且損及上訴人審級利
    益，上訴人不服提起上訴，求予廢棄原判決，發回原審法院
    ，為有理由。自應由本院廢棄改判如主文所示。
八、據上論結，本件上訴為有理由，依民事訴訟法第450 條，判
    決如主文。
中    華    民    國   110    年    10    月    20    日
                           民事第二庭
                                審判長法  官  黃國川
                                      法  官  李怡諄
                                      法  官  何佩陵
以上正本證明與原本無異。
本件不得上訴。
中    華    民    國   110    年    10    月    20    日
                                      書記官  吳新貞